【裁判字號】    99,易,1410
【裁判日期】    991117
【裁判案由】    傷害
【裁判全文】
臺灣臺南地方法院刑事判決              99年度易字第1410號
公  訴  人  臺灣臺南地方法院檢察署檢察官
被      告  戊○○
上列被告因傷害案件，經檢察官提起公訴（九十九年度營偵字
第五０四號），本院判決如下：
    主  文
戊○○犯傷害罪，處有期徒刑肆月，如易科罰金，以新臺幣壹仟
元折算壹日。
    事  實
一、戊○○於民國九十八年九月四日上午九時許，在臺南縣柳營
    鄉○○○路○段五００號前之對向路旁，因撿拾廢鐵而與丁○○發生爭執，竟基於普通傷害之犯意，先持類似尖嘴鉗之
    器物刺向丁○○之鼻子，再以某質地堅硬物品毆打丁○○之
    頭部一下，致丁○○因此倒地而受有臉部之撕裂傷（四公分
    ）、鼻之內側開放性傷口、左下背挫傷及左側硬腦膜下出血
    等傷害。
二、案經丁○○訴由臺南縣警察局新營分局報告臺灣臺南地方法
    院檢察署檢察官偵查起訴。
    理  由
一、證據能力部分：按被告以外之人於審判外之陳述，雖不符刑
    事訴訟法第一百五十九條之一至第一百五十九條之四之規定
    ，而經當事人於審判程序同意作為證據，法院審酌該言詞陳
    述或書面陳述作成時之情況，認為適當者，亦得為證據。當
    事人、代理人或辯護人於法院調查證據時，知有第一百五十
    九條第一項不得為證據之情形，而未於言詞辯論終結前聲明
    異議者，視為有前項之同意，刑事訴訟法第一百五十九條之
    五定有明文。查本件被告戊○○於言詞辯論終結前，對於下
    述本院採為認定犯罪事實依據之各項證據之證據能力，均未
    聲明異議（見本院卷第十四頁背面），復經本院於審理時逐
    一提示予被告表示意見（見本院卷第三十一頁背面至第三十
    二頁背面），本院審酌該等證據之取得過程並無瑕疵，與本
    案待證事實間復具有相當之關聯性，以之為本案證據並無不
    當，自得採為本件認定事實之基礎，合先敘明。
二、訊據被告戊○○矢口否認傷害犯行，辯稱：因為丁○○跑來
    推我，所以我出一拳打他，只有指甲劃到他鼻子旁邊一塊肉
    而已，我不認罪云云。經查：
  (一)被告於九十八年九月四日上午九時許，在臺南縣柳營鄉○○○路○段五００號前對向路旁，因撿拾廢鐵而與告訴人丁○○發生爭執乙情，業據被告供承在卷（見本院卷第三十三頁
    ），復據證人黃丙○○於警詢及本院證稱：當天我有聽到丁○○對戊○○說這些東西是我的，戊○○則說這些東西是阿
    英要給我的，我有出去回話說這些鐵絲是我要給戊○○的，
    丁○○就說有些東西是他的，我跟丁○○說如果是你的你就
    挑起來，我就離開了，我要走回去時，丁○○跟戊○○還在
    爭吵拿鐵絲的事情等語（見偵卷第三十二頁、本院卷第二十
    七頁）；證人甲○○於警詢時證稱：當天我看見戊○○開貨
    車逆向停在我住處對面路旁，當時戊○○坐駕駛座，陳錫伍
    下車到路旁要撿鐵絲，丁○○橫越馬路走過去靠近他們車旁
    ，要他們二人不要撿走鐵絲，但是戊○○不理丁○○，就下
    車要將鐵絲搬上車，丁○○就出手要搶回戊○○手上鐵絲，
    就與戊○○發生拉扯等語（見警卷第十四頁）。是被告於當
    日欲撿拾路旁鐵絲時，告訴人丁○○前往阻止而雙方發生爭
    執，經證人黃丙○○表示該鐵絲為伊要給被告後，告訴人丁○○仍繼續阻止被告取走路旁鐵絲，顯見被告對於告訴人阻
    止取走路旁鐵絲心生不滿，其有傷害告訴人之動機，應堪認
    定。
  (二)再證人丁○○於警詢證稱：當天戊○○坐在他駕駛的車上，
    逆向停放在中山西路三段五００號對面路旁，陳錫伍在路旁
    撿鐵絲，我就橫越馬路走到靠近車子時，大喊對戊○○說這
    些東西是我的不要拿走，戊○○聽到我說的話就立刻從駕駛
    座下車，先對陳錫伍喊搬上車沒關係，然後右手拿類似尖嘴
    鉗的鐵器往我鼻子刺過來，我被刺中鼻子之後就坐在地上，
    他又同時左手拿一個鐵器敲我後腦一下，我就暈倒了等語（
    見警卷第十一頁）；於偵查中證稱：當天是戊○○叫陳錫伍
    去現場拿廢鐵，我跟陳錫伍說那是我的東西不要拿走，戊○○就叫陳錫伍拿上車，戊○○就動手，他右手拿尖嘴鉗插我
    鼻子，再來用左手拿不明鐵器敲我頭一下，後面的事我就不
    記得了等語（見核交卷第四頁）；於本院證稱：當天我本來
    在路的對面叫陳錫伍不要把東西拿走，被告就叫陳錫伍拿走
    沒關係，我走到對面還沒到車子旁邊，被告就下車，他拿一
    個尖銳的金屬物品，看起來像鉗子的東西打我鼻子，被告打
    一下就造成我鼻子裡頭跟鼻子外面的傷害，我倒地他又拿一
    個很硬的東西敲我頭一下等語（見本院卷第二十四頁背面至
    第二十六頁）。是證人丁○○就其與被告因撿拾鐵絲而發生
    爭執，被告有以類似鉗子物品攻擊其鼻子，繼而以堅硬物品
    毆擊其頭部一節，指訴情節前後一致，並無瑕疵可指，其證
    述內容應係依其記憶陳述，始能就大致行為情節前後證述相
    符，而非憑空杜撰，應屬可採。
  (三)再者，就本件案發情形，證人甲○○於檢察事務官詢問時證
    稱：我是看到戊○○要撿廢鐵到他車上，丁○○不讓他拿，
    我只有看到戊○○打丁○○頭部一下，丁○○人就倒下去，
    我就去叫救護車等語（見核交卷第五頁）；於本院審理時證
    稱：丁○○與戊○○發生爭執的時候，我在馬路對面，我沒
    有看到戊○○打丁○○鼻子，只有看到戊○○打丁○○頭部
    一下，我看到丁○○倒在地上，也有看到他鼻子在流血，所
    以我趕快叫救護車，戊○○打頭的時候手上有沒有拿東西，
    因為太遠我看不清楚等語（見本院卷第二十九頁背面至第三
    十頁）；另證人黃丙○○於警詢及本院審理時均證稱：他們
    發生爭執時我有出去，後來我要走回家裡，快到我家門口我
    又回頭看他們，就已經看到丁○○的臉上及手上都有血等語
    （見偵卷第三十二頁、本院卷第二十八頁）。而證人甲○○
    、黃丙○○均為附近鄰居，僅因被告與告訴人丁○○發生爭
    執地點恰在渠等各自住處對面馬路，因而親見部分爭執經過
    ，被告亦未供稱證人甲○○、黃丙○○與被告間有何素怨不
    快，證人甲○○、黃丙○○均應無刻意編織情節誣陷被告之
    理，渠等證述之真誠性與憑信性應無疑義。是證人甲○○於
    檢察事務官詢問及本院審理時，均證述被告確實有毆打告訴
    人丁○○頭部一下乙情，亦堪以佐證告訴人丁○○指稱被告
    毆打其頭部一下乙節，顯非憑空杜撰；另證人甲○○、黃丙○○雖均未見到被告毆打告訴人丁○○鼻部之經過，惟證人
    甲○○、黃丙○○均證述丁○○有當場鼻部或臉部流血等情
    ，亦足徵被告當時確實有攻擊告訴人丁○○之鼻部，始會造
    成丁○○當場鼻部流血，且有相當之嚴重性始能讓站立在馬
    路對面之證人甲○○、黃丙○○均可明顯看出。被告辯稱其
    僅指甲劃到告訴人丁○○鼻部云云，顯不可採。
  (四)又丁○○於九十八年九月四日上午九時二十一分許，前往奇
    美醫院柳營分院急診，經診斷其受有「臉部之撕裂傷四公分
    、鼻之內側開放性傷口、左下背挫傷」之傷害，又於九十八
    年九月二十日經急診住院，經診斷為「左側硬腦膜下出血」
    ，進行頭顱鑽孔引流血水手術等情，有奇美醫院柳營分院診
    斷證明書二份、財團法人奇美醫院柳營分院九十九年四月二
    十二日（九九）奇院柳醫字第０八六一號函附病歷摘要及病
    歷影印資料一份等在卷可稽（見警卷第二十一頁至第二十二
    頁、核交卷第八頁至第一百三十頁）。而告訴人丁○○之「
    左側硬腦膜下出血」傷勢，雖並非於九十八年九月四日即診
    斷有此病況，然告訴人九十八年九月二十日之傷勢屬於舊傷
    非新傷，應與九十八年九月四日有關聯性，因九十八年九月
    二十日手術之血水是舊的濃化之血水，並非新的血塊乙情，
    有診治醫生記載之奇美醫院柳營分院法院專用病情摘要一份
    在卷可參（見核交卷第九頁），且告訴人丁○○於九十八年
    九月四日急診時，醫生係建議丁○○留院觀察，若未依照醫
    師建議，可能之風險為「遲延性腦出血」乙情，亦有財團法
    人奇美醫院柳營分院之九十八年九月四日急診檢傷記錄及急
    診衛教記錄各一份在卷可參，顯見告訴人於九十八年九月四
    日時送醫急診時，本應留院觀察有無腦出血情形，因其未依
    從醫囑始未能迅速發現，且證人丁○○亦於本院證稱於九十
    八年九月四日至同年九月十九日期間，並無其他遭人毆打或
    撞擊頭部等語（見本院卷第二十五頁背面至第二十六頁），
    是上開「左側硬腦膜下出血」之傷勢，應確實為九十八年九
    月四日告訴人丁○○遭被告毆打攻擊造成。則觀諸前開診斷
    證明書及病歷函覆之傷勢情形、傷勢關聯性，丁○○所受之
    「臉部之撕裂傷四公分、鼻之內側開放性傷口」，與丁○○
    證稱被告以類似尖嘴鉗物品毆打鼻部一下之情形相當，因類
    似尖嘴鉗之物品恰能一端插入鼻內造成傷口，另一端造成臉
    部達四公分之撕裂傷；「左側硬腦膜下出血」之傷勢，亦與
    丁○○證稱以硬物敲擊一下之情形相符；另「左下背挫傷」
    則與倒地時與地面接觸情形相符，是告訴人丁○○於案發後
    當場由救護車送往醫院急診以及嗣後住院治療，其所診斷之
    傷勢均與上開證人丁○○證述被告傷害情節相符，亦徵證人
    丁○○證稱被告於上開時地以類似尖嘴鉗器物毆打鼻子、以
    硬物攻擊頭部之證詞，並非憑空杜撰，應係可採。至證人甲○○於本院雖並未證稱被告毆打丁○○頭部時有以硬物攻擊
    ，然證人甲○○亦於本院證稱因距離太遠未看清楚等語（見
    本院卷第三十頁），是證人甲○○顯係因事出突然且有相當
    距離，致無法精細看出被告手部有無手持物品，參以證人甲○○、丁○○均證稱被告僅毆打丁○○頭部一下，業如前述
    ，而人之頭部有堅硬頭骨保護，並非輕易即可因外力造成腦
    部出血，若係以徒手攻擊頭部，應需多次重擊始能造成硬腦
    膜下出血此類傷害，是被告僅毆打告訴人頭部一下即造成左
    側硬腦膜下出血之傷害，顯難以徒手造成，證人丁○○證稱
    被告係以硬物攻擊頭部，要與常理相合，應係可採。
  (五)另被告復以告訴人先推倒伊大哥陳錫伍，伊才揮拳動手云云
    為辯。惟按刑法第二十三條規定正當防衛之要件，必對於現
    在不法之侵害，而出於防衛自己或他人權利，始能成立。若
    侵害已過去，或預料有侵害而侵害尚屬未來，則其加害行為
    ，自無正當防衛之可言，最高法院著有十九年度上字第一一
    七四號判例可資參照。因此，正當防衛必須具備存在現時不
    法侵害之緊急防衛情狀及所實施者為客觀上必要之防衛行為
    等要件，始足當之。查證人陳錫伍雖於警詢證稱：當天丁○○對我說這些東西是我的你不要拿，忽然大力出手推我雙肩
    ，害我跌倒在地，並且一直用腳踢我背後腰部，同時戊○○
    開車到現場看到丁○○正在踢我，才下車將丁○○推開云云
    （見警卷第十七頁至第十八頁），然證人陳錫伍提出之營新
    醫院診斷證明書係記載「診斷：自訴腰扭傷痛已十一日」、
    「醫囑或備註：於九十九年二月二十四日急診處置」，證人
    陳錫伍就診之日期距離本案九十八年九月四日已有相當之時
    間差距，且自訴腰扭傷之最初日期亦與本案無關，其警詢證
    述內容與所提出之診斷證明書已不相符合，其證述之可信性
    非無疑義，參以證人甲○○於警詢供稱：我只有看見戊○○
    與丁○○發生爭執拉扯，陳錫伍都站在旁邊沒有靠過來，只
    站在旁邊看等語（見警卷第十五頁），是依證人甲○○之證
    述內容，告訴人丁○○實無對陳錫伍有為任何現在不法侵害
    行為。而被告與告訴人因撿拾鐵絲發生爭執，被告因之萌生
    傷害動機，以類似尖嘴鉗之物品攻擊丁○○鼻部、以硬物毆
    打丁○○頭部一下，業經認定如前，則被告實施不法行為於
    先，殊與排除對方不法侵害而還擊情狀迥異，其毆打過程所
    肇致丁○○傷害，自不得主張防衛權相諉，其此節所辯亦無
    足採。
  (六)承前各節，勾稽以觀，被告有以類似尖嘴鉗之物品攻擊丁○○鼻部、以硬物毆打丁○○頭部一下，造成告訴人丁○○受
    有傷害乙節，至為灼然，前開所辯無非臨訟卸責之詞，均無
    足採，本件事證明確，被告犯行即堪認定。
三、核被告所為，係犯刑法第二百七十七條第一項之普通傷害罪
    。爰審酌被告國小肄業之智識程度，自述未婚、無子女、僅
    協助寺廟割草、清掃，無固定收入之生活狀況，僅因告訴人
    阻止其撿拾廢鐵即動手毆打告訴人，並且使用器械之犯罪手
    段、犯罪動機，造成告訴人所受之傷勢情形，犯後態度不佳
    、未能獲得告訴人原諒等一切情狀，量處如主文所示之刑，
    並諭知易科罰金之折算標準，以資儆懲。至公訴人雖具體求
    處有期徒刑七月，惟按「刑事審判之量刑，在於實現刑罰權
    之分配的正義。故法院對有罪之被告科刑，應符合罪刑相當
    之原則，使罰當其罪，以契合人民之法律感情。此所以刑法
    第五十七條明定科刑時應審酌一切情狀，尤應注意該條所列
    各款事項，以為科刑輕重之標準。」，迭經最高法院九十三
    年度臺上字第三九七三號、九十四年度臺上字第二一三一號
    、九十四年度臺上字第二二七五號等刑事判決在案，本院審
    酌刑法第五十七條各款臚列情事，認為科處如主文所示之刑
    即可罰當其罪之目的，公訴檢察官之求刑稍屬過重，附此敘
    明。另被告為上揭傷害犯行時使用之類似尖嘴鉗及質地堅硬
    物品，並未扣案，且無證據證明為被告所有之物，自不予宣
    告沒收。
據上論斷，應依刑事訴訟法第二百九十九條第一項前段、第二百
八十四條之一，刑法第二百七十七條第一項、第四十一條第一項
前段，刑法施行法第一條之一第一項、第二項前段，判決如主文
。
本案經檢察官乙○○到庭執行職務。
中    華    民    國    99    年    11    月    17    日
                  刑事第十二庭  法  官  黃琴媛
以上正本證明與原本無異。
如不服本判決應於收受本判後10日內向本院提出上訴書狀，並應
敘述具體理由。其未敘述上訴理由者，應於上訴期間屆滿後20日
內向本院補提理由書狀（均須按他造當事人之人數附繕本）「切
勿逕送上級法院」。
                                書記官  曾國華
中    華    民    國    99    年    11    月    17    日
附錄本判決論罪法條
中華民國刑法第277條第1項
傷害人之身體或健康者，處 3 年以下有期徒刑、拘役或 1 千元
以下罰金。

司法院資訊處製作；財團法人民間司法改革基金會備份。
